【裁判字號】    99,交聲,2309
【裁判日期】    991021
【裁判案由】    交管條例聲異
【裁判全文】
臺灣板橋地方法院交通事件裁定        99年度交聲字第2309號
原處分機關  臺北市交通事件裁決所
異  議  人
即受處分人  甲○○
上列異議人因違反道路交通管理處罰條例案件，對於臺北市交通
事件裁決所於民國99年6 月15日以北市裁催字第裁22-A00WB7698
號違反道路交通管理事件裁決書所為之處分，聲明異議，本院裁
定如下：
    主  文
原處分撤銷。
甲○○汽車駕駛人，駕駛汽車經測試檢定酒精濃度超過規定標準
，應接受道路交通安全講習。
    理  由
一、原處分意旨略以：本件異議人即受處分人甲○○於民國97年
    3 月2 日凌晨4 時許，酒後騎乘車牌號碼CU3-151 號重型機
    車，經警在臺北市大同區市○○道與承德路口查獲，因異議
    人有「酒精濃度過量達0.63毫克，超過0.55毫克以上」之違
    規行為，掣單當場舉發，並經異議人當場簽收，嗣原處分機
    關於99年6 月15日以北市裁催字第裁22-A00WB7698號違反道
    路交通管理事件裁決書，依道路交通管理處罰條例第35條第
    1 項第1 款之規定，裁處異議人罰鍰新臺幣四萬五千元，並
    依同條例第24條第1 項第2 款（裁決書漏載第1 項第2 款）
    規定施以道路交通安全講習（另註明本案已執行吊扣駕照處
    分）等語。
二、聲明異議意旨略以：異議人為單親家庭，目前收入不高，且
    父親失業已久，伊要負責生活開銷，罰鍰金額對伊來說壓力
    很大，伊之前有去勞動服務40小時、道路交通安全講習2 小
    時，已知酒駕是不對的行為，不會再犯，希望能念在初犯，
    改以其他懲罰替代罰款等語。
三、按汽車（含機器腳踏車，下同）駕駛人飲用酒類或其他類似
    物後其吐氣所含酒精濃度超過每公升0.25毫克或血液中酒精
    濃度超過百分之0.05以上者，不得駕車；又汽車駕駛人，駕
    駛汽車經測試檢定有酒精濃度超過規定標準之情形者，處一
    萬五千元以上六萬元以下罰鍰，並當場移置保管該汽車及吊
    扣其駕駛執照一年；又汽車駕駛人有第35條第1 項規定之情
    形者，應接受道路交通安全講習，道路交通安全規則第114
    條第2 款、道路交通管理處罰條例第35條第1 項第1 款、第
    24條第1 項第2 款均有明文。
四、經查：
  (一)異議人於前揭時、地有酒後騎乘車牌號碼CU3-151 號重型機
    車遭警攔停，並施以呼氣酒精濃度測試，測得其呼氣酒精濃
    度達每公升0.63毫克，而有汽車駕駛人酒精濃度超過規定標
    準之交通違規行為乙節，為異議人所不否認，並有酒精測定
    紀錄值單影本、臺北市政府警察局97年3 月4 日北市警交大
    字第A00WB7698 號舉發違反道路交通管理事件通知單影本各
    1 紙附卷可稽。又其同一酒後駕車之行為，因同時觸犯刑法
    第185 條之3 之公共危險罪，經臺灣士林地方法院檢察署檢
    察官於97年3 月24日以97年度偵字第3809號為緩起訴處分，
    緩起訴期間為一年，並命異議人應於緩起訴處分確定後5 個
    月內依照同署觀護人指示之方式，向指定之公益團體、地方
    自治團體或社區提供40小時之義務勞務，並完成同署指定之
    「預防再犯暨保護被害人法治教育系列」課程2 小時，復經
    檢察官依職權送請臺灣高等法院檢察署再議，經於97年4 月
    15日以97年度上職議字第3903號處分書駁回再議確定，前開
    緩起訴處分並已於98年4 月14日期滿未經撤銷之事實，有該
    緩起訴處分書、臺灣高等法院檢察署處分書、臺灣高等法院
    被告前案紀錄表各1 份在卷可參，堪認異議人確有原處分所
    指酒後駕駛機車之違規行為無訛。
  (二)按行政罰法第26條第1 項、第2 項規定：「一行為同時觸犯
    刑事法律及違反行政法上義務規定者，依刑事法律處罰之。
    但其行為應處以其他種類行政罰或得沒入之物而未經法院宣
    告沒收者，亦得裁處之。」「前項行為如經不起訴處分或為
    無罪、免訴、不受理、不付審理之裁判確定者，得依違反行
    政法上義務規定裁處之。」其所揭示之所謂「一事不二罰」
    原則，探究其立法目的，係以一行為同時觸犯刑事法律及違
    反行政法上義務規定時，由於刑罰與行政罰同屬對不法行為
    之制裁，而刑罰之懲罰作用較強，故依刑事法律處罰，即足
    資警惕時，實無一事二罰再處行政罰之必要；且刑事法律處
    罰，由法院依法定程序為之，較符合正當法律秩序，應予優
    先適用。但罰鍰以外之沒入或其他種類行政罰，因兼具維護
    公共秩序之作用，為達行政目的，行政機關仍得併予裁處。
    又此所稱「其他種類行政罰」，係指違反行政法上之義務應
    受「裁罰性」之「不利處分」而言，依行政罰法第2 條規定
    ，應包括限制或禁止行為之吊扣證照處分及警告性之講習處
    分在內，合先敘明。
  (三)又按刑事訴訟法第253 條之1 所指之緩起訴處分，以觀察犯
    罪行為人有無施以刑法所定刑事處罰之必要，為介於起訴及
    微罪職權不起訴間之緩衝制度設計，依此制度設計，觸犯刑
    事法律之犯罪行為，除得經檢察官之起訴，並由法院審理後
    ，為有罪科刑、無罪、免訴、不受理、不付審理之裁判外，
    如檢察官認該行為所涉為死刑、無期徒刑或最輕本刑三年以
    上有期徒刑以外之罪，於參酌刑法第57條所列事項及公共利
    益之維護，認以緩起訴為適當者，得定一年以上三年以下之
    緩起訴期間為緩起訴處分（刑事訴訟法第253 條之1 ），就
    要件言，緩起訴基本上係認被告有犯罪嫌疑，而暫緩起訴，
    並得科被告予一定之負擔或指示，此與不起訴處分係因犯罪
    嫌疑不足或其他原因，且不得附條件或負擔，顯有不同，可
    知緩起訴處分是一種刑事處罰；且經檢察官為「緩起訴」處
    分者，於「緩起訴」之猶豫期間內，檢察官可對其持續觀察
    ，若認其顯無反省警惕之情或根本欠缺反省警惕之能力（即
    符合刑事訴訟法第253 條之3 第1 項所列3 款情形）者，得
    依職權或依告訴人之聲請，將「緩起訴」處分撤銷，並依法
    追訴，亦即在緩起訴處分之猶豫期間內，刑事訴追程序仍未
    終局確定，此與不起訴處分確定後，刑事訴追程序終結，檢
    察官原則上不得就同一行為再行起訴之法律效果迥異；是以
    ，緩起訴處分性質上既與不起訴處分不同，本無適用行政罰
    法第26條第2 項規定之餘地；況行政罰法第26條第2 項並未
    明列「緩起訴處分」，亦不宜擴張解釋；從而，經檢察官為
    緩起訴處分之行為，如同時違反行政法上義務之規定，因已
    有刑事處罰，此時行政機關若另行依法行政裁罰，無異一罪
    二罰，因此參酌行政罰法第26條之立法意旨，違反行政法上
    義務之行為，若同時亦經檢察官另為緩起訴處分時，行政機
    關應不得就同一行為，再為與刑罰相類之罰鍰處分；故檢察
    官為緩起訴處分時，如已對異議人課予指示及負擔，應視為
    異議人已依刑事法律受到處罰，則於緩起訴處分確定後，自
    不得再處以行政罰鍰；準此，汽車駕駛人之酒後駕車行為，
    經測試檢定酒精濃度超過規定標準時，其既違反道路交通管
    理處罰條例第35條第1 項第1 款所定之行政法上義務，同時
    又觸犯刑法第185 條之3 公共危險罪之刑事法律，則道路交
    通主管處罰機關依上開行政罰法第26條第1 項但書規定，得
    對異議人處以其他種類行政罰之情形外，關於罰鍰部分，則
    應依行政罰法第26條及道路交通管理處罰條例第10條規定，
    移送地方法院檢察署處理，於移送後，除有行政罰法第26條
    第2 項所定不起訴等事由及其他法律另有規定，得依違反行
    政法上義務規定另行裁處者外，即不得再依道路交通管理處
    罰條例第35條第1 項第1 款規定，裁處異議人罰鍰之行政罰
    。
  (四)查本件異議人上開酒後駕車之行為，同時違反道路交通管理
    處罰條例第35條第1 項第1 款與刑法第185 條之3 之規定，
    係一行為同時觸犯刑事法律及違反行政法上義務規定，依行
    政罰法第26條第1 項前段規定，應依刑事法律處罰之，而異
    議人酒後駕車犯刑法第185 條之3 之罪，業經士林板橋地方
    法院檢察官於97年3 月24日以97年度偵字第3809號為緩起訴
    處分，緩起訴期間為一年，並命異議人應於緩起訴處分確定
    後5 個月內依照同署觀護人指示之方式，向指定之公益團體
    、地方自治團體或社區提供40小時之義務勞務，並完成同署
    指定之「預防再犯暨保護被害人法治教育系列」課程2 小時
    ，嗣前開緩起訴處分於97年4 月15日確定，而異議人已依上
    開緩起訴處分履行完畢，且該緩起訴處分期間於98年4 月14
    日業已屆滿而未經撤銷等事實，有上開緩起訴處分書、臺灣
    高等法院檢察署處分書、臺灣高等法院被告前案紀錄表各1
    份附卷可憑，自堪予認定。經核酒後駕車經檢察官為緩起訴
    處分，並命被告向公益團體捐款或提供義務勞務者，被告係
    履行檢察官為緩起訴處分命令，此等命令名義上雖非刑罰，
    但仍是一種特殊的處遇措施，造成被告之財產減少或義務增
    加，性質上亦屬干預人民自由之處分，與刑事制裁無異，應
    可實質該當行政罰法第26條第1 項之「依刑事法律」之刑事
    處分規定。是以，揆諸前揭說明，異議人既因同一酒後駕車
    行為同時觸犯刑法及違反行政法上義務，其中刑事部分並經
    檢察官為緩起訴處分執行完畢確定，則原處分機關依道路交
    通管理處罰條例第35條第1 項第1 款規定，對異議人上開酒
    後駕車之違規行為予以裁罰時，除其行為應處以其他種類行
    政罰即施以吊扣駕照及道路交通安全講習部分仍得予以裁處
    外，就異議人違反行政法上義務而受罰鍰新臺幣四萬五千元
    部分，除非另有法律特別規定，否則依行政罰法第26條第1
    項前段規定，即不得再依上揭道路交通管理處罰條例規定裁
    罰之。
  (五)至道路交通管理處罰條例第35條第8 項固規定「前項汽車駕
    駛人，經裁判確定處以罰金低於本條例第92條第3 項所定最
    低罰鍰基準規定者，應依本條例裁決繳納不足最低罰鍰之部
    分。」，故倘駕駛人所支付之緩起訴處分金，未達道路交通
    管理處罰條例第92條第3 項所定最低罰鍰基準規定者，固須
    補繳不足最低罰鍰之部分，惟本件緩起訴處分係命受處分人
    即異議人甲○○提供義務勞動服務，並非命給付金錢，無比
    較基準，即不生道路交通管理處罰條例第35條第8 項補繳罰
    金不足最低罰鍰之差額問題，併此敘明。
五、綜上所述，異議人確有於前揭時間、地點，飲酒後騎乘機車
    之違規行為，惟異議人本件同一違規行為前經檢察官為緩起
    訴處分並課予一定之負擔，即已產生實質刑罰效果，已不得
    對其再為與刑罰相類之罰鍰處分，原處分機關未予詳查，逕
    依道路交通管理處罰條例第35條第1 項第1 款規定裁罰異議
    人罰鍰新臺幣四萬五千元部分，顯與行政罰法第26條第1 項
    前段之規定意旨有違，即有可議。又原處分機關依前揭道路
    交通管理處罰條例第35條第1 項第1 款、第24條第1 項第2
    款之規定，裁處異議人吊扣駕駛執照12個月（已繳送）及施
    以道路交通安全講習之其他種類行政裁罰之部分，因屬行政
    罰法第26條第1 項但書及第2 條所稱之其他種類行政罰，兼
    具維護公共秩序之作用，為達此行政目的，原處分機關就此
    部分予以裁處，並無違反一事不二罰原則。惟因本件酒後駕
    車為單一之交通違規行為，罰鍰及施以道路交通安全講習與
    該交通違規行為是否存在無從分離。從而，應認異議人提起
    本件聲明異議為有理由，本院應將原處分均撤銷，並自為裁
    定，就安全講習之處罰，一併重新諭知如主文第二項所示，
    以期適法。
據上論斷，應依道路交通管理處罰條例第87條第2 項，道路交通
案件處理辦法第20條前段，裁定如主文。
中    華    民    國    99    年    10    月    21    日
                        交通法庭  法  官  戴嘉清
以上正本證明與原本無異
如不服本裁定應於送達後5 日內向本院提出抗告狀
                                  書記官  廖貞音
中    華    民    國    99    年    10    月    21    日

司法院資訊處製作；財團法人民間司法改革基金會備份。
